【裁判字號】    95,簡上,154
【裁判日期】    970620
【裁判案由】    返還不當得利等
【裁判全文】
臺灣臺北地方法院民事判決             95年度簡上字第154號
上  訴  人  乙○○○
複  代理人  己○○
上  訴  人  丁○○○
訴訟代理人  戊○○
上  訴  人  丙○○
共      同
訴訟代理人  傅雲欽律師
被  上訴人  庚○○
訴訟代理人  江肇欽律師
複  代理人  彭上華律師
訴訟代理人  黃淑琳律師
上列當事人間請求返還不當得利等事件，上訴人對於中華民國94
年11月29日本院臺北簡易庭94年度北簡字第19965號第一審判決
提起上訴，被上訴人並為訴之追加，經本院於97年6月6日言詞辯
論終結，判決如下：
    主      文
原判決（確定部分除外）關於命上訴人各給付超過新臺幣壹萬肆
仟壹佰零元本息部分，及該部分假執行之宣告，暨訴訟費用之
裁判均廢棄。
上開廢棄部分，被上訴人在第一審之訴及其假執行之聲請均駁回
。
其餘上訴駁回。
上訴人應各再給付被上訴人新臺幣壹仟伍佰零元，及自民國
95年6月16日起至清償日止，按週年利率5%計算之利息。
被上訴人其餘追加之訴駁回。
第一審（確定部分除外）、第二審訴訟費用均由上訴人負擔五分
之一，餘由被上訴人負擔。第二審追加之訴訴訟費用，由上訴人
負擔百分之二，餘由被上訴人負擔。
    事實及理由
壹、程序方面：
一、本件上訴人丙○○經合法通知，未於言詞辯論期日到場，核
    無民事訴訟法第386條所列各款情形，爰依被上訴人之聲請
    ，由其一造辯論而為判決。
二、按在簡易訴訟程序之第二審為訴之變更或追加，非經他造同
    意，不得為之。但請求之基礎事實同一者，不在此限，民事
    訴訟法第436條之1第3項、第446條第1項、第255條第1項第2
    款分別定有明文。本件被上訴人於原審聲明請求上訴人各給
    付新臺幣（下同）8萬8600元及自起訴狀繕本送達翌日起至
    清償日止，按年息5%計算之利息。嗣被上訴人於本院審理期
    間具狀追加其訴，聲明請求上訴人各再給付7萬6000元，及
    自民國94年11月22日起至清償日止，按週年利率5%計算之利
    息（見本院卷第31、50、169頁）。查本件被上訴人之原訴
    與追加之訴，皆係本於租賃權及地上權受侵害，而依無因管
    理、不當得利及侵權行為法律關係請求上訴人給付相當於土
    地租金之不當得利及損害賠償，二訴之原因事實，有其社會
    事實之共通性及關聯性，並就原請求所主張之事實及證據資
    料，於追加之訴得加以利用，且無害於上訴人程序權之保障
    ，合於首揭規定，雖上訴人不同意其追加，惟仍應予准許。
貳、實體方面：
一、被上訴人起訴主張：
(一)、伊父彭家榮自42年起，向訴外人祭祀公業林致政管理人甲○
    ○承租坐落臺北市○○區○○段258地號土地之一部，面積
    30坪，嗣於63年12月12日祭祀公業林致政管理人甲○○與彭
    家榮簽訂租賃合約書，將上揭土地以年租金3000元出租，期
    限未定，64年5月彭家榮所承租之部分土地自258地號分割為
    258-2地號，現改編為臺北市○○區○○段2小段636地號（
    下稱系爭土地），惟因系爭土地土地面積僅91平方公尺，較
    彭家榮原承租之面積短少8平方公尺，雙方乃於64年9月間同
    意減少承租面積及租金，並設定不定期限之地上權。嗣彭家
    榮於67年間在系爭土地上興建一幢五層樓建物（下稱系爭房
    屋），門牌號碼臺北市○○路○段146號1至5樓，除保留第
    一層登記予伊、第四層登記予伊母親彭謝雀外，第二層登記
    為訴外人林瑞彰所有，嗣移轉登記予上訴人乙○○○，第三
    層登記為訴外人楊鴻榮所有，嗣移轉登記予上訴人丁○○○
    ，第五層登記為訴外人翁文隆所有，嗣移轉登記予上訴人丙
    ○○，其後彭家榮於88年6月29日仙逝，上開租賃關係及地
    上權均由伊繼承。
(二)、祭祀公業林致政管理人甲○○於93年2月19日委由律師發函
    向伊索討系爭土地自72年以來積欠之租金，並要求調整租金
    ，因上揭租地建屋契約並無反對建物移轉之約定，於67年間
    系爭房屋興建完成時起，應由房屋各所有權人與祭祀公業林
    致政管理人甲○○間共同繼續存在，由全體房屋所有權人平
    均分擔租金，惟因上訴人均未曾繳付租金，伊為免遭訴請拆
    屋還地，乃於93年2月28日交付86年至92年間之租金2萬1000
    元，72年至85年間之欠租4萬2000元則由該祭祀公業直接向
    本院提存所領取提存金，至調整租金部分經雙方於93年4月
    24日協議將租金調整為每年38萬元，伊並分別於93年12月15
    日、94年4月12日給付93年度租金38萬元予該祭祀公業，總
    計44萬3000元，應由上訴人各自負擔8萬8600元，為此本於
    無因管理法律關係請求上訴人償還伊所支出之費用。又上訴
    人無法律上原因免除給付租金義務，並獲得使用系爭土地之
    利益，卻造成伊財產上損失，亦應依不當得利法律關係返還
    伊該項利益；再伊替上訴人給付租金具有利害關係，亦得本
    於第三人清償法律關係，請求上訴人返還其所受之利益。縱
    認為上揭租地建屋契約僅於伊與該祭祀公業間存在，並未移
    轉由上訴人共同承受，伊亦得依侵權行為及不當得利之法律
    關係，請求上訴人賠償所受之損害及返還其所受利益，爰依
    上開規定求命上訴人各給付伊88,600元，及自起訴狀繕本送
    達翌日起至清償日止，按年息5%計算之法定遲延利息。
(三)、另伊於原審94年11月15日言詞辯論終結後，已於94年11月22
    日給付祭祀公業林致政94年度之租金38萬元，而上訴人所有
    之系爭房屋仍繼續坐落於系爭土地上，持續侵害伊之用益權
    能，故伊自得依前述侵權行為及不當得利法律關係追加請求
    上訴人各再給付7萬6000元，及自94年11月22日起至清償之
    日止按年息5%計算之利息。
二、上訴人則以：
(一)、被上訴人先位攻擊方法係自認伊占有系爭土地有正當權源，
    伊對此有利於己之主張先前並未排斥，僅辯稱被上訴人無權
    代表地主請求伊給付租金，亦無權代表伊與地主於93年4月
    24日協議調高租金，且被上訴人請求之租金超過5年部分亦
    已罹於時效等情，被上訴人既於先位攻擊方法中自認伊有正
    當權源，原判決竟另作成伊無正當權源之認定，此部分判斷
    違背辯論主義，為違法判決。
(二)、系爭房屋為經辦理建物第一次保存登記之合法建築，其原始
    起造人為彭家榮、楊阿桂，67年建築完成取得使用執照時，
    使用執照上所列起造人增為庚○○、彭謝雀及林瑞章、楊鴻
    榮、翁文隆（後三人以下簡稱林瑞章等三人），可見建物建
    築完成前曾辦理起造人名義變更，而新起造人亦必取得合法
    使用土地之權，原判決遽予認定起造人林瑞章等三人使用系
    爭土地無正當權源，違反經驗法則。又依被上訴人提出之建
    築改良物登記簿所載，系爭房屋第二、三、五樓分別由林瑞
    章等三人原始登記取得所有權，並非受讓自彭家榮，與民法
    第426條之1關於承租權轉讓規定之情形不同，又彭家榮並未
    退出與祭祀公業林致政之租賃關係，系爭房屋乃彭家榮將土
    地轉租予原始起造人楊阿桂及後續起造人林瑞章等三人，其
    間有租賃關係，伊自林瑞章等三人受讓上開房屋，即有正當
    權源，但不能認伊應承受被上訴人與祭祀公業林致政間所成
    立之系爭基地租賃契約或調整土地租金協議書之法律關係。
(三)、伊與彭家榮間既有轉租之租賃關係，被上訴人得直接向伊收
    取租金，而非代地主祭祀公業林致政管理人甲○○向伊收取
    租金，被上訴人向地主繳納租金係管理自己事務，並非管理
    伊之事務，不構成無因管理，伊使用系爭土地係根據轉租之
    租賃關係，對被上訴人而言係有法律上原因，也不構成不當
    得利，另伊對於地主並無給付租金之義務，被上訴人向地主
    繳納租金，係為自己及彭家榮之其他繼承人繳納租金，非為
    伊繳納租金，亦無第三人清償的問題。被上訴人縱依不當得
    利請求權向伊主張租金之給付，然按被上訴人租賃合約書第
    5條所示：「本約規定之租金，倘貨幣貶值太甚，應按物價
    指數辦理，以免爭議，按物價，係按立約時之米價（北部在
    來糙米價）每百斤新台幣捌佰柒拾元比照計算」，93年臺北
    市在來白米的市場價格為每公斤36.53元，換算成台斤則為
    每百台斤2191.8元，較系爭租賃契約所約定之每百斤875元
    高出2.0000000倍，復按系爭租賃契約第2條之約定：「……
    關於地租一項，議定每年每坪新台幣壹百元正，合計約新台
    幣參仟元整……」計算，系爭租金應調整至7,515元（300 0
    ×2.0000000≒7,515，元以下四捨五入）始稱合理，故伊應
    個別繳納給被上訴人租金為7,515元之5分之1才符合契約精
    神。本件之基地租金計算基準，租賃合約已有載明，一切依
    合約之約定即可，縱欲變更，亦應於合約範圍內為變更，並
    使變更之內容成為合約之一部後始稱合法，而本件基地租金
    計算基準，既未合法變更，且伊亦未曾同意變更，甚至該年
    租金38萬元係被上訴人與地主間所達成之協議，自非能拘束
    伊，是被上訴人主張系爭基地之年租金為38萬元為無理由等
    語為辯。
三、原審判決上訴人應各給付被上訴人7萬8094元，及自94年8月
    6日起至清償日止，按週年利率5%計算之利息，並依職權為
    假執行及依聲請為免為假執行之宣告；另駁回被上訴人其餘
    之訴。上訴人就其敗訴部分提起上訴（被上訴人就其敗訴部
    分未提起上訴，已告確定），聲明為：
    (一)原判決廢棄。
    (二)上開廢棄部分，被上訴人在第一審之訴及假執行之聲請駁
      回。
    被上訴人則答辯聲明：上訴駁回。
    被上訴人在本院追加請求上訴人應各再給付被上訴人7萬6千
    元及自94年11月22日起至清償日止，按週年利率5%計算之利
    息。
    上訴人則答辯聲明：被上訴人於第二審追加之訴駁回。
四、兩造爭點之整理：
(一)、不爭執之事實：
  1.被上訴人之父彭家榮於63年12月12日就系爭土地與祭祀公業
    林致政管理人甲○○訂立租賃合約書，並於64年9月23日與
    祭祀公業林致政管理人甲○○就系爭土地設定不定期限之地
    上權。嗣彭家榮於67年間在系爭土地上興建一幢五層樓建物
    ，門牌號碼臺北市○○路○段146號1至5樓，其中第二層原
    登記為林瑞彰所有，現登記為上訴人乙○○○所有，第三層
    原登記為楊鴻榮所有，現登記為上訴人丁○○○所有，第五
    層原登記為翁文隆所有，現登記為上訴人丙○○所有。彭家
    榮於88年6月29日死亡後，由被上訴人繼承系爭土地之地上
    權（見原審卷第8-12、19-32頁，租賃合約書、土地他項權
    利登記聲請書、地上權設定契約書、建物登記謄本、建築改
    良物登記簿影本）。
  2.被上訴人於93年2月28日交付86年至92年間之租金2萬1000元
    予祭祀公業林致政管理人甲○○，72年至85年間之租金4萬2
    000元則由該祭祀公業直接向本院提存所領取提存金，雙方
    於93年4月24日協議將租金調整為每年38萬元，被上訴人並
    分別於93年12月15日、94年4月12日給付93年度之租金38萬
    元予祭祀公業林致政（見原審卷第13-18頁，收據、協議書
    及匯款申請書影本）。
(二)、兩造之爭執事項：
  1.上訴人占有使用系爭土地是否有正當權源？
  2.被上訴人與祭祀公業林致政管理人甲○○所為租金調整之協
    議，對上訴人是否有拘束力？
  3.上訴人抗辯被上訴人請求給付之租金（或代墊金額）過高，
    應予降低，是否有理？
    茲分述如下。
五、關於上訴人占有使用系爭土地是否有正當權源部分：
(一)、按租用基地建築房屋，於房屋所有權移轉時，房屋受讓人如
    無基地租賃權，基地出租人將可請求拆屋收回基地，殊有害
    社會之經濟。為促進土地利用，並安定社會經濟，民法第42
    6條之1增訂以前，實務上於此情形，認為其房屋所有權移轉
    時，除當事人有禁止轉讓房屋之特約外，應推定基地出租人
    於立約時，即已同意租賃權得隨建築物而移轉於他人；房屋
    受讓人與基地所有人間，仍有租賃關係存在，此參民法第42
    6條之1增訂以前所適用之最高法院43年台上字第479號、48
    年台上字第227號、52年台上字第2047號判例意旨參照。有
    鑑於此，民法遂於88年4月21日增訂第426條之1（89年5月5
    日施行），規定「租用基地建築房屋，承租人房屋所有權移
    轉時，其基地租賃契約，對於房屋受讓人，仍繼續存在」，
    以杜紛爭。可知，租用基地建築房屋，於房屋所有權移轉時
    ，房屋受讓人原則上應繼受前手與基地所有人間之租賃關係
    ，始終為租地建屋法律關係所適用之定則。
(二)、經查：
  1.彭家榮與祭祀公業林致政管理人甲○○間就系爭土地簽訂租
    賃契約及設定不定期限地上權。嗣彭家榮於系爭土地上興建
    房屋時，將原始起造人列為其與楊阿桂二人，並於房屋建造
    完成後，將被上訴人、彭謝雀及林瑞章等三人列為起造人，
    有租賃合約書、地上權設定契約書、建造執照設計申請書、
    地上權同意書、使用執照存根等件影本可稽（見原審卷第8-
    12頁，本院卷第69-72頁），應堪信實。
  2.又土地與房屋雖為個別之不動產而得為單獨交易之標的，但
    房屋性質上不能與土地使用分離而存在，亦即使用房屋必須
    使用其所坐落之基地，是系爭房屋性質上不能與土地之使用
    權分離而存在。彭家榮既將系爭房屋第二、三、五層之部分
    依序出售予林瑞章等三人，且無特別約定買受人僅取得房屋
    所有權而無基地使用權，揆諸前揭說明，應認彭家榮出售上
    開房屋予林瑞章等三人時，彭家榮與祭祀公業林致政就系爭
    土地所簽訂之租賃契約對林瑞章等三人仍繼續存在，亦即林
    瑞章等三人與祭祀公業林致政就系爭土地已成立基地租賃契
    約關係，此觀租賃合約書第四條約定：「乙方（即彭家榮）
    建築之房屋，日後如有轉讓時，應由乙方負責偕同受讓人，
    向甲方（即祭祀公業林致政管理人甲○○）辦理『承認負擔
    租金』之手續，不得推諉，甲方租金，仍按本約規定，得異
    議。」等字自明（見原審卷第8頁），亦為被上訴人先位主
    張所是認之事實。嗣上訴人自林瑞章等三人受讓系爭房屋所
    有權，即繼受取得該租賃契約承租人之權利義務，其等與彭
    家榮，甚至彭家榮之繼承人，就系爭土地並無租賃關係存在
    。是上訴人係基於租賃契約而占有使用祭祀公業林致政所有
    系爭土地，自係有法律上之原因，並非無正當權源。
六、關於被上訴人與祭祀公業林致政管理人甲○○所為租金調整
    之協議，對上訴人是否有拘束力部分：
    按債權契約為特定人間之權利義務關係，僅債權人得向債務
    人請求給付，不得以之對抗契約以外之第三人，此為債之相
    對性原則，最高法院96年度台上字第1809號判決意旨參照。
    經查，彭家榮於63年12月12日與祭祀公業林致政管理人甲○
    ○就系爭土地簽訂租賃合約書，該租賃契約對於輾轉自彭家
    榮取得上開房屋所有權之上訴人仍繼續存在，但彭家榮與上
    訴人間並無租賃契約關係，已如前述，則祭祀公業林致政管
    理人甲○○欲調整系爭土地之租金，其協議之對象，除彭家
    榮之繼承人被上訴人、彭謝雀外，應包含同為系爭土地承租
    人之上訴人。惟祭祀公業林致政管理人甲○○（代理人林滄
    海）竟與被上訴人於93年4月24日簽訂協議書，約定自93年
    起調整每年租金為38萬元，有協議書及委託書可稽（見原審
    卷第14、15頁），依前開說明，僅具債權契約性質之調整租
    金協議書其效力不及於未參與協議之上訴人，該協議書祇能
    拘束契約當事人即被上訴人與祭祀公業林致政管理人甲○○
    。是被上訴人主張上訴人應各給付其占有使用系爭土地之「
    租金」，並依該協議書約定，自93年起應按年各給付其「調
    整後租金」38萬元之5分之1即7萬6000元云云，即屬無據。
七、關於被上訴人主張上訴人積欠之租金（或代墊金額）及其追
    加請求給付之租金（或代墊金額），是否過高部分：
(一)、按稱租金者，謂當事人約定，一方以物租與他方使用、收益
    ，他方支付租金之契約。民法第421條第1項定有明文。查彭
    家榮於63年12月12日與祭祀公業林致政管理人甲○○就系爭
    土地所簽訂之租賃合約書，對於輾轉自彭家榮取得上開房屋
    所有權之上訴人仍繼續存在，上訴人即有依該租賃合約書第
    2之約定：「……關於地租一項，議定每年每坪新台幣壹百
    元正，合計約新台幣參仟元整……」，給付租金予祭祀公業
    林致政管理人甲○○。
(二)、次按租賃物為不動產者，且未定有期限，因其價值之昇降，
    而有調整租金之必要時，除租賃契約已約明調整租金之計算
    標準，基於契約自由原則，契約當事人應受該調整租金約款
    之拘束外，當事人得聲請法院增減其租金（民法第442條參
    照）。觀之租賃合約書及地上權設定契約書內容（見原審卷
    第8、10頁），本件租賃未定有期限，依該合約書第5條約定
    ：「本約規定之租金，倘貨幣貶值太甚，應按物價指數辦理
    ，以免爭議，按物價，係按立約時之米價（北部在來糙米價
    ）每百斤新台幣捌佰柒拾元比照計算」，可知該租約已明載
    調整租金之計算標準，租賃契約當事人即兩造、彭謝雀與祭
    祀公業林致政管理人甲○○，自應受其拘束，除非祭祀公業
    林致政管理人甲○○與兩造及彭謝雀另行約定其調整租金不
    受上開約款之拘束，否則仍應遵循之。準此，93年臺北市在
    來白米之市場價格為每公斤36.53元，有被上訴人所不爭執
    之農畜產品價格查詢系統表可稽（見本院卷第22頁），經換
    算後，每百台斤為2191.8元，乃「每百斤875元」之2.00000
    00倍，經與同合約書第2條約定之年租金3,000元換算結果，
    系爭土地之年租金只能調整為7,515元（計算式：3000×2.0
    000000≒7,515），可見被上訴人與祭祀公業林致政管理人
    甲○○於93年4月24日簽訂協議書，約定自93年起調整每年
    租金為38萬元，顯然過高，祇能在年租金7,515元之範圍，
    始屬合理。至兩造及彭謝雀固曾於93年7月11日出具協議書
    ，略載同意聯絡祭祀公業林致政就承租系爭土地一事進行協
    商，屆時未前往者，視為同意協商內容等字（見原審卷第65
    頁），復於93年12月11日出具聲明書，表明願以620萬元向
    祭祀公業林致政購買系爭土地，請祭祀公業林致政速推派代
    表人與渠等商談等語（見原審卷第66頁），既均在93年4月
    24日被上訴人與祭祀公業林致政管理人甲○○就調整租金一
    事簽訂協議書（見原審卷第14、15頁）以後，顯見上開93年
    7月11日協議書、93年12月11日聲明書與93年4月24日協議書
    無關，自難認上訴人有授權被上訴人與祭祀公業林致政管理
    人甲○○商談調整租金之事，附此說明。
(三)、按管理事務利於本人，並不違反本人明示或可得推知之意思
    者，管理人為本人支出必要或有益之費用，或負擔債務，或
    受損害時，得請求本人償還其費用及自支出時起之利息，或
    清償其所負擔之債務，或賠償之損害。民法第178條第1項固
    定有明文。本件上訴人不願給付租金予祭祀公業林致政管理
    人甲○○，乃由被上訴人代為給付，足見被上訴人給付租金
    係違反上訴人明示或可得推知之意思，縱令被上訴人代為給
    付租金係對上訴人有益之事，惟既與上開規定要件不合，被
    上訴人自不據以請求上訴人給付其代墊租金之費用。
(四)、按無法律上之原因而受利益，致他人受損害者，應返還其利
    益。民法第179條前段定有明文。經查：
  1.上訴人自72年起迄今未給付系爭土地之租金予祭祀公業林致
    政管理人甲○○，被上訴人未免遭祭祀公業林致政管理人甲
    ○○終止租約及拆屋還地，乃依租賃合約書第2條約定，於
    93年2月28日給付自72年度起至92年度止之租金，即交付自
    86年度至92年度之租金2萬1000元予祭祀公業林致政管理人
    甲○○，另72年度至85年度之欠租4萬2000元，則由祭祀公
    業林致政直接向本院提存所領取提存金，有上訴人所不爭執
    之收據可稽（見原審卷第13頁），應堪信實。
  2.系爭土地之租金，本應由承租人即系爭房屋五層住戶平均分
    擔，全係被上訴人支付，亦即上訴人每人應各分擔該租金之
    5分之1，係由被上訴人代為墊付，因兩造間就墊付租金一事
    ，並無法律上之原因，惟上訴人受有免付租金卻使用系爭土
    地之利益，其又不返還被上訴人已代墊租金之數額，致被上
    訴人受有損害，則被上訴人依前揭規定，請求上訴人就其代
    為墊付自72年度起至92年度止之系爭土地租金各5分之1即
    12,600元〔計算式：（21,000+42,000）÷5=12,600〕返還
    之，洵屬有據。
  3.又被上訴人給付祭祀公業林致政管理人甲○○關於93、94年
    度之租金各38萬元部分，乃經調整後之租金，在合於租約所
    定調整租金數額即7,515元之範圍內，上訴人本即有給付之
    義務，準此，上訴人應各分擔93、94年度租金數額分別為1,
    503元〔計算式：7,515÷5=1,503〕，是被上訴人仍可依前
    揭規定，請求上訴人分別返還其代墊93、94年度租金各1,50
    3元。逾此範圍之租金，被上訴人縱已給付予祭祀公業林致
    政管理人甲○○，因上訴人本無給付之義務，自無受有利益
    ，被上訴人自不得依前揭規定請求上訴人返還之。至於租賃
    合約書第5條所定調整租金之約款，是否不合時宜或過低，
    乃祭祀公業林致政管理人甲○○另案訴訟問題，非本件所得
    審究，附此敘明。
  4.綜上，被上訴人其已給付自72年度至93年度租金部分，得請
    求上訴人各返還14,103元；又其於二審追加已給付94年度租
    金部分，則得請求上訴人各返還1,503元。
八、按給付定期限者，債務人自期限屆滿時起，負遲延責任；給
    付無確定期限者，債務人於債權人得請求給付時，經其催告
    而未為給付，自受催告時起，負遲延責任，其經債權人起訴
    而送達訴狀，或依督促程序送達支付命令，或為其他相類之
    行為者，與催告有同一之效力；遲延之債務，以支付金錢為
    標的者，債權人得請求依法定利率計算之遲延利息；應付利
    息之債務，其利率未經約定，亦無法律可據者，週年利率為
    百分之五，民法第229條第1項、第2項、第233條第1項前段
    、第203條亦有明文。被上訴人以其給付祭祀公業林致政管
    理人甲○○租金，係代上訴人墊付租金，上訴人有返還其利
    益等情，業經認定，而被上訴人就其代為墊付自72年度起至
    93年度止之租金部分，併請求上訴人加付自起訴狀繕本送達
    翌日起算之法定利息，合於上開規定，惟就其於二審追加代
    為墊付94年度租金部分，竟請求上訴人加付自94年11月22日
    起算之法定利息，於法不合，依上開規定，此部分應自追加
    起訴狀繕本送達上訴人之翌日即95年6月16日（本院發函命
    上訴人就被上訴人追加狀提出準備書狀，於95年6月15日送
    達上訴人，見本院卷第37、38頁）起算法定利息，始為合法
    ，逾此範圍之請求，即屬無據。
九、從而，被上訴人依民法第179條規定，請求上訴人各給付其
    14,103元及自起訴狀繕本送達之翌日即94年8月6日起（本件
    起訴狀繕本於94年7月25日寄存在上訴人應受送達處所之當
    地警察機關即台北市政府警察局中正第二分局思源派出所，
    依民事訴訟法第138條第2項規定，自寄存之日起，經10日發
    生效力），至清償日止，按年利率5%計算之利息，為有理由
    ，應予准許，逾此範圍之請求，為無理由，應予駁回。原審
    就超過前揭應准許部分，為上訴人敗訴之判決，並為假執行
    之宣告（確定部分除外），尚有未洽。上訴意旨指摘原判決
    此部分不當，為有理由，應由本院予以廢棄，改判如主文第
    二項所示。至於上開應准許部分，原審為上訴人敗訴之判決
    ，並依職權宣告假執行，及依上訴人聲請酌定相當擔保為免
    為假執行之諭知，核無不合。上訴意旨指摘原判決此部分不
    當（確定部分除外），求予廢棄改判，為無理由，應予駁回
    。又被上訴人於二審，依民法第179條規定，追加上訴人各
    給付其1,503元及自追加狀繕本送達之翌日即95年6月16日起
    至清償日止，按年利率5%計算之利息，為有理由，應予准許
    ，逾此範圍之請求，為無理由，應予駁回。
十、兩造其餘之攻擊或防禦方法及未經援用之證據，經本院斟酌
    後，認為均不足影響本判決之結果，自無逐一詳予論駁之必
    要。又本院既准被上訴人依不當得利之法律關係請求上訴人
    返還所受利益，自無庸再就被上訴人其餘請求，再予審酌，
    併此敘明。
十一、據上論結，本件上訴為一部有理由，一部無理由，被上訴
      人追加之訴為一部有理由，一部無理由，依民事訴訟法第
      436 條之1第3項、第463條、第385條第1項前段、第449條
      第2項、第450條、第79條，判決如主文。
中    華    民    國    97    年    6    月    20     日
                 民事第六庭    審判長法  官  張競文
                                     法  官  蕭清清
                                     法  官  鄧德倩
以上正本係照原本作成。
本判決不得上訴。
中    華    民    國    97    年    6     月    20    日
                                     書記官  池東旭


司法院資訊處製作；財團法人民間司法改革基金會備份。
